臺灣新北地方法院民事判決
111年度訴字第1705號
原      告  謝曉芬  
被      告  張麗純  

            鄭相信  
共      同
訴訟代理人  柯漢威律師
            嚴奇均律師
上列當事人間請求損害賠償事件，經本院於民國111年9月1日言
詞辯論終結，判決如下：
    主  文
原告之訴及假執行之聲請均駁回。
訴訟費用由原告負擔。   　
    事實及理由
一、原告主張：被告二人為配偶關係，被告鄭相信長年在大陸地
    區工作，被告張麗純之生活費係由被告鄭相信以電匯給付，
    然被告二人未透過正常匯兌管道，明知金融機構帳戶資料係
    供個人使用之重要理財及交易工具，關係個人財產及信用之
    表徵，並可預見提供自己之金融帳戶予他人使用，常與詐欺
    等財產犯罪密切相關，可能掩飾他人詐欺犯罪所得財物，被
    詐欺集團利用作為人頭帳戶遂行詐欺犯罪，藉此躲避警方追
    查，竟仍基於縱掩飾他人詐欺犯罪所得去向、他人持其金融
    帳戶以為詐欺犯罪工具，均無違反其本意之幫助詐欺取財不
    確定故意，或因疏於注意之過失，將被告張麗純所有之陽信
    商業銀行帳號000-000000000000號帳戶（下稱系爭帳戶）提
    供給真實姓名年籍不詳之大陸地區男子使用。而原告於民國
    110年3月間透過交友網站認識真實姓名年籍不詳化名為「陳
    偉豪」之男子，該男子以微信帳號「chenweihaojiayou」與
    原告保持聯絡，於110年6月間「陳偉豪」多次向原告借款稱
    要投資，原告於110年6月28日匯款新臺幣(下同)68萬元至系
    爭帳戶後，發現無法再與「陳偉豪」取得聯絡，始知遭詐騙
    。又兩造無任何法律關係，並無給付義務，原告將68萬元匯
    入系爭帳戶，被告係無法律上原因受有利益，致原告受有損
    害。爰依民法第184條第1項前段、第185條第1項及第179條
    規定，請求擇一為有利判決等語。並聲明：(一)被告應連帶
    給付原告68萬元，及起訴狀繕本送達翌日起至清償日止，按
    週年利率5%計算之利息；(二)原告願供擔保，請准宣告假執
    行。
二、被告則以：被告鄭相信長年在大陸地區工作，為給付被告張
    麗純生活費，曾於110年5月17日由被告鄭相信之中國建設銀
    行帳戶匯款人民幣35,250元至訴外人蔡一春之中國建設銀行
    帳戶，再由蔡一春匯款15萬元至系爭帳戶中；復於110年6月
    7日以同一方式匯款人民幣49,350元給蔡一春，由蔡一春匯
    款21萬元至系爭帳戶；另因住家需進行修繕，於110年6月28
    日依大陸人士「老吳」之指示，被告鄭相信分別將中國建設
    銀行帳戶內人民幣14萬元匯款至訴外人王世銘中國農業銀行
    帳戶、將人民幣19,800元匯款至訴外人張金滿中國建設銀行
    帳戶，當日「老吳」即匯款68萬元至系爭帳戶中。被告鄭相
    信曾與「老吳」通話，已盡相當查證義務，且被告僅提供系
    爭帳戶之帳號供匯兌，而非提供系爭帳戶之實體存摺、金融
    卡、密碼予他人，系爭帳戶於原告匯款前尚有1,296,347元
    ，於原告匯款後被告也未立即提領或再存入其他款款項，如
    被告係將帳戶提供詐欺集團使用，豈有甘冒帳戶遭凍結風險
    之可能，本件與一般提供帳戶給詐欺集團使用之常情不符。
    被告不知原告遭感情詐騙，實無幫助詐欺之不確定故意或疏
    於保管帳戶之過失。此外，原告前已向被告張麗純提出詐欺
    告訴，經臺灣新北地方檢察署檢察官以110年度偵字第43525
    號為不起訴處分。另原告匯款至系爭帳戶係為履行其與「陳
    偉豪」之約定，兩造間並無給付關係，原告應僅得向「陳偉
    豪」請求返還不當得利，被告非致原告財產受損害之人，原
    告應不得向被告請求不當得利等語，資為抗辯。並答辯聲明
    ：1.原告之訴駁回；2.如受不利判決，願供擔保請准宣告免
    為假執行。
三、本院之判斷：
(一)原告主張其遭詐欺集團成員詐騙，於110年6月28日匯款68萬
    元至被告張麗純所有之系爭帳戶之事實，業據原告提出國內
    匯款交易明細1紙為證(本院卷第19頁)，且經本院調閱臺灣
    新北地方檢察署110年度偵字第43525號卷宗核閱屬實，復為
    被告所不爭執，堪信為真實。
(二)至原告主張依民法第184條第1項前段、第185條第1項及第17
    9條規定，被告應負侵權行為損害賠償責任或返還不當得利
    等語，則為被告所否認，並以前詞置辯。經查：
　1.按民事訴訟如係由原告主張權利者，應先由原告負舉證之責
    ，若原告先不能舉證，以證實自己主張之事實為真實，則被
    告就其抗辯事實即令不能舉證，或其所舉證據尚有疵累，亦
    應駁回原告之請求。又按因故意或過失，不法侵害他人之權
    利者，負損害賠償責任，民法第184條第1項前段定有明文。
    而主張侵權行為損害賠償請求權之人，對於侵權行為之成立
    要件應負舉證責任。本件原告主張被告明知金融機構帳戶資
    料係供個人使用之重要理財及交易工具，關係個人財產及信
    用之表徵，並可預見提供自己之金融帳戶予他人使用，常與
    詐欺等財產犯罪密切相關，可能掩飾他人詐欺犯罪所得財物
    ，被詐欺集團利用作為人頭帳戶遂行詐欺犯罪，藉此躲避警
    方追查，仍基於幫助詐欺取財不確定故意或疏於注意之過失
    ，將系爭帳戶提供給不詳之大陸地區男子使用等語，為被告
    所否認，依前述舉證責任分配原則，原告自應就被告有故意
    或過失此等侵權行為成立要件事實負舉證責任。
　2.查依原告提出前開國內匯款交易明細，尚無從佐證被告有侵
    權行為之故意、過失可言。而被告辯稱被告鄭相信長年在大
    陸地區工作，為給付被告張麗純生活費，於110年5月17日由
    被告鄭相信之中國建設銀行帳戶匯款人民幣35,250元至蔡一
    春之中國建設銀行帳戶，再由蔡一春匯款15萬元至系爭帳戶
    中；復於110年6月7日以同一方式匯款人民幣49,350元給蔡
    一春，由蔡一春匯款21萬元至系爭帳戶；另因住家需進行修
    繕，於110年6月28日依大陸人士「老吳」指示，被告鄭相信
    分別將中國建設銀行帳戶內人民幣14萬元匯款至王世銘中國
    農業銀行帳戶、將人民幣19,800元匯款至張金滿中國建設銀
    行帳戶，當日「老吳」即匯款68萬元至系爭帳戶等語，業據
    被告提出中國建設銀行轉帳詳情、帳戶明細各2份、交易明
    細4份、被告鄭相信與「榆」之微信對話1份為證(本院卷第8
    1-92頁)，核對其中金流與被告所辯相符，被告鄭相信與「
    榆」間確有通話，對話間亦提到具體之匯率、金額、匯款帳
    戶等，堪認被告前開所辯並非子虛。又審酌被告辯稱其僅提
    供系爭帳戶之帳號供匯兌，而非提供系爭帳戶之實體存摺、
    金融卡、密碼予他人等語，並已提出系爭帳戶存摺內頁交易
    明細為證(本院卷第93、94頁)，而依該存摺內頁交易明細所
    示，系爭帳戶自110年2年22日起至原告於110年6月28日匯款
    68萬元前，有多筆存提紀錄，餘額為764,007元至1,296,347
    元不等，原告於110年6月28日匯款68萬元至系爭帳戶後，餘
    額更高達1,976,347元，其後系爭帳戶於110年6月29日仍有1
    筆款項匯入，但並無提領紀錄等情，足見系爭帳戶乃被告張
    麗純經常使用、仍有高額存款之帳戶，此與一般基於幫助詐
    欺故意交付帳戶之人，因可預見日後通常無取回帳戶之可能
    ，且為避免影響日常生活使用，通常會提供非慣用帳戶、僅
    有少額存款之帳戶予他人之情形有別，亦與一般詐騙集團為
    避免帳戶遭凍結後無法提領犯罪所得，通常於騙得款項匯入
    後，隨即提領一空之情形有異。堪認被告鄭相信確係因有人
    民幣與新臺幣換匯需求，而先將人民幣匯入他人帳戶、提供
    被告張麗純之系爭帳戶帳號予他人以匯入相當之新臺幣，並
    曾與對方聯繫匯率、匯兌金額、帳戶等，非全無查證，然仍
    為詐欺集團成員利用機會詐欺原告匯款，藉以完成被告鄭相
    信委託換匯事宜，尚難遽以推論被告係基於幫助詐欺之故意
    而交付系爭帳戶予詐騙集團使用，或有疏於保管帳戶之過失
    而為詐欺集團使用系爭帳戶。揆諸前開說明，本件原告未能
    證明被告主觀上有侵害原告權利之故意、過失，其依侵權行
    為法律關係，請求被告連帶賠償損害68萬元，即屬無據。
  3.按無法律上之原因而受利益，致他人受損害者，應返還其利
    益。雖有法律上之原因，而其後已不存在者，亦同，民法第
    179條固定有明文。然在三人關係之給付不當得利，其指示
    給付關係之案例類型，如其基礎關係（原因行為）即對價關
    係、資金關係（補償或填補關係）均未有瑕疵（不成立、無
    效、撤銷）者，固不生不當得利請求權，即令該對價關係（
    指示人與領取人間之關係）、資金關係（指示人與被指示人
    間之關係）具有瑕疵，亦僅於各該關係人間發生不當得利請
    求權而已，於被指示人與領取人間，因無給付關係，自不當
    然成立不當得利。即於指示給付關係中，被指示人係為履行
    其與指示人間之約定，始向領取人（第三人）給付，被指示
    人對於領取人，原無給付之目的存在。苟被指示人與指示人
    間之關係不存在（或不成立、無效或被撤銷、解除），被指
    示人應僅得向指示人請求返還其無法律上原因所受之利益。
    至領取人所受之利益，原係本於指示人而非被指示人之給付
    ，即被指示人與第三人間尚無給付關係存在，自無從成立不
    當得利法律關係（最高法院94年度台上字第1555號、105年
    度台上字第633號判決意旨參照）。換言之，在指示給付關
    係中，若被指示人與指示人間之關係不存在（或不成立、無
    效）時，被指示人僅得向指示人請求返還其無法律上原因所
    受之利益，不得向領取人請求返還所受利益。
　4.原告主張其係因「陳偉豪」向其借款稱要投資，原告始於11
    0年6月28日匯款68萬元至被告張麗純之系爭帳戶，其與被告
    間無給付關係等語。而被告張麗純以系爭帳戶受領68萬元款
    項係基被告鄭相信委任他人地下匯兌而來，亦如前述。是原
    告係為履行其與「陳偉豪」約定，依「陳偉豪」指示而匯款
    予被告張麗純68萬元，原告與被告間並無給付關係，縱原告
    與「陳偉豪」間借款關係不存在，揆諸前開說明，原告亦僅
    得向指示人即「陳偉豪」請求返還無法律上原因所受之利益
    ，不得向被告主張之。故原告依不當得利法律關係，請求被
    告連帶返還68萬元，即非可採。
四、綜上所述，原告依侵權行為及不當得利法律關係，請求被告
    給付68萬元，及起訴狀繕本送達翌日起至清償日止，按週年
    利率5%計算之利息，為無理由，應予駁回。其假執行之聲請
    亦失所附麗，應併予駁回。
五、本件事證已臻明確，兩造其餘攻擊防禦方法及證據，經本院
    斟酌後，認為均不足以影響本判決之結果，爰不一一論述，
    附此敘明。 
六、訴訟費用負擔之依據：民事訴訟法第78條。　　　 　　 
中　　華　　民　　國　　111 　年　　10　　月　　21　　日
                  民事第四庭   法　官　許品逸
以上正本係照原本作成。
如對本判決上訴，須於判決送達後20日內向本院提出上訴狀。如
委任律師提起上訴者，應一併繳納上訴審裁判費。
中　　華　　民　　國　　111 　年　　10　　月　　27　　日
                               書記官  邱雅珍